【裁判字號】    94,重上,435
【裁判日期】    950301
【裁判案由】    返還無權佔有房屋
【裁判全文】
臺灣高等法院民事判決                 94年度重上字第435號
上  訴  人  甲○○
訴訟代理人  吳榮達律師
上  訴  人  九泰營造工程股份有限公司
法定代理人  丙○○
上  訴  人  乙○○
            丁○○
被  上訴人  九椿機械工程股份有限公司
法定代理人  丁○○
上列四人共同
訴訟代理人  王耀星律師
上列當事人間，因返還無權占有房屋事件，上訴人等對於中華民
國94年7月1日臺灣臺北地方法院93年度重訴字第924號第一審判
決，提起上訴，經本院於95年2月21日言詞辯論終結，判決如下
：
    主      文
原判決關於駁回甲○○後開第二項之訴部分、假執行之聲請及訴
訟費用之裁判均廢棄。
被上訴人應與上訴人九泰營造工程股份有限公司、丁○○、乙○
○將坐落臺北市大安區○○○路○段322號5樓之2房屋遷讓返還上
訴人甲○○；並自民國93年 6月21日起至遷讓返還房屋之日止，
按年給付甲○○新臺幣肆拾壹萬捌仟伍佰元。
上訴人九泰營造工程股份有限公司、丁○○、乙○○之上訴均駁
回。
第一、二審訴訟費用均由被上訴人、上訴人九泰營造工程股份有
限公司、丁○○、乙○○負擔。
本判決第二項於上訴人甲○○以新臺幣貳佰玖拾肆萬元為被上訴
人預供擔保後，得為假執行；但被上訴人以新臺幣捌佰柒拾捌萬
捌仟伍佰元為上訴人甲○○供擔保後，免為或撤銷假執行。
    事實及理由
一、上訴人甲○○起訴主張：對造上訴人九泰營造工程股份有限
    公司 (以下稱九泰公司)所有坐落台北市○○○路○段322號5
    樓之2之房屋，及其基地（即台北市○○區○○段1小段0004
    地號土地，應有部分萬分之42，以下稱系爭房屋），因積欠
    債務，由訴外人合作金庫銀行聲請原法院以91年度執字第12
    334號強制執行拍賣，民國93年4月15日由上訴人甲○○及蘇
    秀珍共同得標買受，同年 6月21日原法院核發權利移轉證明
    書，同年 7月12日為所有權移轉登記，同月21日蘇秀珍之應
    有部分，又以買賣原因移轉登記予甲○○；對造上訴人乙○
    ○、丁○○及被上訴人九樁機械工程股份有限公司 (以下稱
    九樁公司 )均無占有、使用之正當權源，而占有使用系爭房
    屋，已獲有相當於租金之利益，致上訴人甲○○受有相當於
    租金之損害；為此，求為命九樁公司、及九泰公司、丁○○
    、乙○○應將系爭房屋遷讓返還上訴人甲○○，及自93年 6
    月21日起至返還系爭房屋之日止，按年給付甲○○新臺幣 (
    以下同)418,500元之判決。並聲明：(一)原判決不利於上訴
    人甲○○部分廢棄。(二)廢棄部分，九樁公司應與九泰公司
    、丁○○、乙○○將系爭房屋遷讓返還甲○○，及自93年 6
    月21日起至遷讓返還系爭房屋之日止，按年給付上訴人甲○
    ○ 418,500元。(三)前項聲明願供擔保請准予宣告假執行。
    (四)第一、二審訴訟費用由九樁公司負擔。對於九泰公司、
    丁○○、乙○○之上訴，則聲明：(一)上訴駁回。(二)第二
    審訴訟費用由九泰公司、丁○○、乙○○負擔。
二、被上訴人九樁公司、及上訴人九泰公司、丁○○、乙○○則
    以：對造上訴人甲○○迄未就九樁公司、及九泰公司占有系
    爭房屋之事實，舉證以實其說；且於其93年4月15日向原法
    院拍定系爭房屋前之84年1月1日，即由丁○○與九泰公司簽
    訂系爭房屋之租賃契約，約定租賃期間至103年12月31日止
    ；而系爭房地於原法院執行拍賣公告中，亦已載明：「執行
    標的物業經出租第三人丁○○。」依最高法院60年度臺上字
    第4615號判例意旨，丁○○與九泰公司間之租賃關係，對於
    甲○○仍繼續存在，丁○○、乙○○之占有使用系爭房地，
    自有正當之權源，甲○○之主張於法自非有據等語，資為抗
    辯；九樁公司並聲明：(一)甲○○之上訴駁回。(二)第二審
    訴訟費用由甲○○負擔。(三)如受不利判決，願供擔保請准
    免為假執行宣告。九泰公司、丁○○、乙○○並聲明：(一)
    原判決不利於九泰公司、丁○○、乙○○部分廢棄。(二)前
    項廢棄部分，甲○○在第一審之訴及假執行之聲請均駁回。
    (三)第一、二審訴訟費用由甲○○負擔。
三、甲○○主張九泰公司所有系爭房地，因積欠債務由訴外人合
    作金庫銀行聲請原法院以91年度執字第 12334號強制執行拍
    賣，民國93年 4月15日由甲○○、蘇秀珍共同得標買受，同
    年6月21日原法院核發權利移轉證明書，同年7月12日為所有
    權移轉登記，同月21日蘇秀珍之應有部分又以買賣原因，移
    轉登記予甲○○，及系爭房屋為乙○○、丁○○及九樁公司
    占有、使用中等事實，為乙○○、丁○○、九泰公司及九樁
    公司等所不爭執，且有原法院91年度執字第 12334號強制執
    行卷、不動產權利移轉證書、系爭房地屋登記謄本、執行筆
    錄在卷 (原審卷第11、12、本院卷第55、57頁、原審卷第28
    、29頁 )為憑；甲○○主張之上開事實，應堪信為真實。
四、甲○○主張九泰公司、九樁公司、丁○○及乙○○等占有、
    使用系爭房地，無正當之權源，為無權占有，致甲○○受有
    損害，自應將系爭房屋返還甲○○，並應返還不當得利等語
    ；九泰公司、九樁公司、丁○○及乙○○則以甲○○所有系
    爭房屋，原為九泰公司所有，84年1月1日丁○○即以九樁公
    司之負責人與九泰公司簽訂房屋租賃契約，將系爭房屋交予
    九樁公司負責人丁○○、監察人乙○○占有、使用，依買賣
    不破租賃之規定，九樁公司承租系爭房屋之租賃契約，對於
    所有權人甲○○仍應繼續存在，九樁公司、丁○○、乙○○
    之占有非無權占有等語為抗辯。經查：
(一)九泰公司、九樁公司、丁○○及乙○○抗辯其等占有使用甲
    ○○所有系爭房屋，有法律上之正當權源，無非以其等所提
    出之房屋租賃契約為其論據；惟查：
(1) 90年10月2日原法院以90年度民執全字第3157號為假扣押執
    行，乙○○為在場人，對於執行書記官陳述：「現場為九樁
    機械工程 (股)在使用，係向九泰營造工程 (股)租用，租約
    待呈報」 (原審卷第29頁)；原法院91年度執字第12334號於
    93 年3月15日之執行筆錄記載：「一、現場乙○○在場稱係
    丙○○弟妹，當初係因未與丙○○分家，故係由九泰公司買
    受，實際上應為登記為丁○○，但是因為未分家故由丙○○
    登記為九泰所有也不知有拿去抵押事。二、我們係在71年即
    住在上址，九樁公司亦設在上址，我因為係未與丙○○分家
    ，故未與其計較請他們將房子過戶到我們名下。三、九樁與
    九泰係不同的法人，因為公司報稅故九樁與九泰有訂立租約
    。四、這房子本來就是我們的，故我們自71年起即住在上址
    ，未與九泰定租約。…。」 (原審卷第34頁)；93年11月26
    日乙○○於原法院言詞辯論期日到場，又另為「我從71年就
    住進系爭房子，之前我們就有打契約，我公司 (指九樁公司
    )也是登記在這個地方，我大伯 (指丙○○)跟我先生 (指丁
    ○○ )就說公司之間要有租賃契約，83年之後，我跟我大伯
    有承攬的工程，有一個保留款的部分，我先生跟我大伯講好
    要把這個保留款用到租約的部分，所以才會打這麼久的契約
    …。」之陳述(原審卷第78頁)，對於其占有使用系爭房地之
    權源，前後陳述不一，莫衷一是；且於強制執行程序中，始
    終未據提出租賃契約，以實其說；且於原執行法院函請管區
    臺北市政府警察局大安分局查明系爭房屋使用情形，據函覆
    略以：「經查該址出租人為九泰營造公司，承租人為丁○○
    ，租賃契約無法提供。」 (原審卷第30頁)等事實，均有原
    法院90年度民執全字第3157號假扣押執行卷、91年度執字第
    12 334號強制執行卷足稽；九泰公司、九樁公司、丁○○及
    乙○○等抗辯九泰公司與九樁公司間、或丁○○與九泰公司
    間就系爭房地有租賃關係，即非無疑。
(2) 93年10月 1日九泰公司、九樁公司、丁○○及乙○○於原審
    言詞辯論期日，提出九泰公司與九樁公司間，就系爭房屋所
    簽訂之租賃契約(原審卷第64頁至第66頁)，核與原法院函請
    財政部臺北市國稅局大安分局(以下稱國稅大安分局)所檢送
    之租賃契約(原審卷第182頁至第185頁)，其約定內容固無不
    符；經查國稅大安分局尚檢送九泰公司與九樁公司間80年、
    81年、82年及83年之租賃契約，其約定內容除租賃期限不同
    外，其餘均無不同，而系爭房屋登記面積103.19平方公尺(
    約31.21坪、原審卷第7頁登記謄本)、勘估面積 124.47平方
    公尺 (約37.65坪、原審91年度執字第12334號執行卷鑑定報
    告書)，坐落於臺北市○○○路○段，為臺北市之住宅、商業
    精華區，其設定抵押權之最高限額高達1,204萬元(鑑定價值
    高達13,049,000元、同前執行卷 )，年息以週年利率5%計算
    ，應有60萬餘元，月息亦有 5萬餘元，其所簽訂之租賃契約
    自80年起迄至103年間之月租金，竟僅區區2千元，且未曾調
    整，其悖離公司法人經營之常軌，莫此為甚；又九樁公司雖
    提出財政部臺北市國稅局各類所得扣繳稅額繳款書、租金支
    出明細表、明細分類帳、總分類帳 (原審卷第85頁至第138
    頁)等資料，證明確有租金之支出，惟未據九泰公司提出確
    有由九樁公司收入租金之帳目，以資核對；九樁公司所提出
    支出租金之前揭資料，亦不足以證明係支付九泰公司系爭房
    屋之租金。
(二)綜合上述，無一足資證明九泰公司確有將系爭房屋出租予九
    樁公司、或丁○○之事實，其等所簽訂前述之租賃契約，誠
    如乙○○所為「…我們係在71年即住在上址，九樁公司亦設
    在上址，我因為係未與丙○○分家，故未與其計較請他們將
    房子過戶到我們名下。九樁與九泰係不同的法人，因為公司
    報稅故九樁與九泰有訂立租約。這房子本來就是我們的，故
    我們自71年起即住在上址，未與九泰定租約。…。」之陳述
    ，應認係為應付稅捐機關所為通謀虛偽之意思表示，依民法
    第87條第 1項前段「表意人與相對人通謀而為虛偽意思表示
    者，其意思表示無效。」之規定，九泰公司與九樁公司間所
    簽訂前揭租賃契約為無效，任何第三人皆得主張其為無效。
    從而，九泰公司、九樁公司、丁○○及乙○○等抗辯九泰公
    司與九樁公司間、或丁○○與九泰公司間就系爭房屋有租賃
    關係，自無可採；此外，又未據舉證證明其等占有、使用系
    爭房屋，有其他法律上之正當權源，甲○○主張九泰公司、
    九樁公司、丁○○及乙○○等，為無權占有使用系爭房屋，
    即可採信。
五、所有人對於無權占有或侵奪其所有物者，得請求返還之。民
    法第767條前段定有明文；又：「民法第767條所謂占有，係
    指同法第940條之直接占有及941條之間接占有而言。」、「
    對於物有事實上管領之力者為占有人；又承租人基於租賃關
    係對於租賃物為占有者，出租人為間接占有人，此觀民法第
    940條、第941條之規定自明。出租人係經由承租人維持其對
    物之事實上管領之力，仍係現在占有人。同法第 767條規定
    所有人對於無權占有其所有物者，得請求返還之，所稱占有
    不惟指直接占有，即間接占有亦包括在內。」、「請求返還
    占有物之訴，固應以現在占有該物之人為被告，惟所稱占有
    ，不惟指直接占有，即間接占有亦包括在內。」、「民法第
     767條所有權物上請求權之相對人，除直接占有人外，尚包
    括間接占有人，如貸與人、出租人等。」亦有最高法院78年
    度臺上字第1985號、82年度臺上字第1178號、90年度臺上字
    第2217號、及87年度臺上字第 946號等之判決意旨，可資參
    照。本件九樁公司、丁○○、乙○○等占有、使用系爭房屋
    ，係由九泰公司所交付之事實，為九泰公司、九樁公司、丁
    ○○、及乙○○等所不爭執，依前述最高法院之判決意旨，
    九泰公司對於系爭房屋尚有事實上之管領力，為間接占有人
    ，而九樁公司、丁○○、乙○○為直接占有人，依前揭民法
    第 767條之規定，對於系爭房屋之所有人甲○○，均負有返
    還之義務，甲○○請求九泰公司、九樁公司、丁○○、及乙
    ○○應將系爭房地遷讓返還，於法尚非無據，應予准許。
六、按：無法律上之原因而受利益，致他人受損害者，應返還其
    利益，民法第 179條前段定有明文。又：依不當得利之法則
    請求返還不當得利，以無法律上之原因而受利益，致他人受
    有損害為其要件，故其得請求返還之範圍，應以對方所受之
    利益為度，非以請求人所受損害若干為準，無權占有他人土
    地，可能獲得相當於租金之利益為社會通常之觀念，是被上
    訴人抗辯其占有系爭土地所得之利益，僅相當於法定最高限
    額租金之數額，尚屬可採，亦有最高法院61年度臺上字第16
    95號判例，可資參照。本件九泰公司、九樁公司、丁○○、
    及乙○○無權占有使用系爭房屋，即無法律上之原因，受有
    相當於租金之利益，致甲○○受有相當於租金之損害，自不
    待言；依前揭法條規定，甲○○請求自獲准核發系爭房屋所
    有權移轉證明之日即93年 6月21日起，至遷讓系爭房屋之日
    止，按年返還相當租金之不當得利，於法尚非無據，應予准
    許；經查甲○○所有系爭房屋之坐落基地總面積為 3,617平
    方公尺，其應有部分萬分之42，為15.19平方公尺，以93年1
    月當期申報地價每平方公尺為123,202.4元 (本院卷第116頁
    登記謄本為憑)計算，為1,871,444元[123,202.4× (3617×
    42÷10000)= 1,871,444、四捨五入]，再加系爭房屋所拍定
    之價格2,480,000元，合計為4,351,444元，參照土地法第97
    條第 1項：「城市地方房屋之租金，以不超過土地及其建築
    物申報總價年息百分之十為限。」之規定，以週年利率 10%
    計算，其年租金為435,144元(4,351,444×10%=435,144、四
    捨五入 )。九泰公司、九樁公司、丁○○、及乙○○等占有
    使用系爭房屋，所獲得相當於租金之利益，致甲○○所受相
    當於租金之損害，參照前揭最高法院判例意旨，甲○○所得
    請求九泰公司、九樁公司、丁○○、及乙○○等返還相當於
    租金之利益為435,144元，惟其請求僅為418,500元，並未逾
    越其可得請求之數額，自非無據，應予准許。
七、綜上所述，甲○○基於民法第767條前段、第179條前段規定
    ，請求九泰公司、九樁公司、丁○○、及乙○○等遷讓返還
    系爭房地，並自民國93年 6月21日起至返還系爭房地之日止
    ，按年給付 418,500元，於法有據，均應准許；原法院就其
    對於九樁公司部分之請求，為其敗訴判決，並駁回其假執行
    之聲請，容有未恰；甲○○上訴意旨，指摘原法院此部分之
    判決不當，求予廢棄，非無理由，應由本院予以廢棄，更為
    判決如主文第二項所示。原法院就其對於九泰公司、丁○○
    、及乙○○等部分，為其勝訴判決，並依兩造陳明願供擔保
    ，以代釋明之不足，爰酌定擔保金額，分別准許之，經核尚
    無違誤，九泰公司、丁○○、及乙○○上訴意旨，指摘原法
    院此部分之判決不當，求予廢棄，為無理由，應予駁回。
八、甲○○、九樁公司均陳明願供擔保，以代釋明之不足，請求
    准、免宣告假執行，經核於法尚無不合，爰酌定擔保金額如
    主文第五項所示。
九、本件事證已臻明確，兩造其他攻擊、防禦方法，及提出未援
    用之證據，經斟酌後認不影響判決基礎，無逐一論述必要，
    併此敘明。
據上論結，本件上訴人甲○○之上訴，為有理由，上訴人九泰公
司、丁○○、乙○○之上訴，為無理由，爰判決如主文。
中    華    民    國    95    年     3    月     1    日
                  民事第五庭    審判長法  官  林丁寶
                                      法  官  高鳳仙
                                      法  官  陳博享
正本係照原本作成。
如不服本判決，應於收受送達後20日內向本院提出上訴書狀，其
未表明上訴理由者，應於提出上訴後20日內向本院補提理由書狀
（均須按他造當事人之人數附繕本）上訴時應提出委任律師或具
有律師資格之人之委任狀；委任有律師資格者，另應附具律師資
格證書及釋明委任人與受任人有民事訴訟法第466條之一第一項
但書或第二項（詳附註）所定關係之釋明文書影本。
中    華    民    國    95    年    3     月    1     日
                                      書記官   鄭靜如
附註：
民事訴訟法第466條之一（第一項、第二項）：
對於第二審判決上訴，上訴人應委任律師為訴訟代理人。但上訴
人或其他法定代理人具有律師資格者，不在此限。
上訴人之配偶、三親等內之血親、二親等內之姻親，或上訴人為
法人、中央或地方機關時，其所屬專任人員具有律師資格並經法
院認為適當者，亦得為第三審訴訟代理人。


司法院資訊處製作；財團法人民間司法改革基金會備份。
